【裁判字號】    91,簡,752
【裁判日期】    920404
【裁判案由】    申報公職人員財產
【裁判全文】
臺北高等行政法院判決                              九十一年度簡字第七五二號
                              .
    原      告  甲○○
    被      告  法務部
    代  表  人  乙○○部長）.
    訴訟代理人  戊○○
                丁○○
右當事人間因申報公職人員財產事件，原告不服行政院中華民國九十一年五月三十一
日院台訴字第０九一００一六五０三號訴願決定，提起行政訴訟。本院判決如左：
    主  文
原告之訴駁回。
訴訟費用由原告負擔。
    事  實  及  理  由
一、事實概要：本件被告以原告係財政部高雄關稅局課長，為公職人員財產申報法第
    二條第一項第十一款規定應申報財產之人員，於八十九年申報財產時，溢報其配
    偶丙○○所有中國國際商業銀行（下稱中國商銀）高雄分行活期存款新台幣（下
    同）二、四二九、四八一元、第一商業銀行（下稱第一銀行）高雄分行活期存款
    三一四、八六九元；未申報其配偶丙○○所有股票：佳格一００股、中鋼構一五
    ０股、正新一、０００股、南帝一、二六四股、大同五九四股、昱成二六０股、
    第一銀行三０八股、華南銀行五００股、力晶五、０００股、大穎五五０、００
    ０股；短報其配偶丙○○所有股票：國豐六０、０００股、國建二、二四０股；
    溢報其配偶丙○○所有股票：台苯七、六三七股、福懋四、三０八股、台玻七、
    九五五股、中鋼一、八八八股（原處分書誤載為一、八八九股）、廣達三、００
    ０股，故意申報不實，乃依公職人員財產申報法第十一條第一項後段之規定，以
    九十一年一月十四日法財申罰字第一一九００一九七二二號罰鍰處分書處以罰鍰
    十萬元。原告不服，提起訴願，經遭駁回，遂向本院提起本件行政訴訟。
二、原告起訴意旨略稱：被告對於未查看配偶銀行、證券存摺；或雖有查看但未向銀
    行或台灣證管公司補登存摺查明，而生申報錯誤者，不考量其有無犯意存在，概
    認為「故意申報不實」並加處罰，似嫌率斷，且查詢配偶財產狀況後，須再查看
    、查明等措施，否則即視為「故意申報不實」，也違反夫妻彼此信賴原則。另處
    理原告配偶買賣股票之匯豐證券股份有限公司已倒閉歇業，原告無法請其證明原
    告配偶買賣股票，均係由原告配偶銀行存款帳戶與證券公司證券存摺帳戶間相互
    轉帳完成，但股票交割時，存摺存款亦隨之變動，股票股數與存摺金額間相互消
    長之因果關係，既已成為股票交易制度，何須再由原告舉證以供被告調查。何況
    ，銀行存摺存款金額與證券存摺股票股數間財產外型之差異，並無故意申報錯誤
    之誘因，也不會有故意申報錯誤之犯意，被告對銀行存款金額與股票股數等財產
    外型申報錯誤者，概認為「故意申報不實」並加處罰，實違反經驗法則及邏輯。
    故本案原告並無「故意申報不實」之誘因及犯意，原處分及訴願決定均有不合，
    請予撤銷云云。
三、按警政、司法調查、稅務、關務、地政、主計、營建、都計、證管、採購之縣（
    市）級以上政府主管人員，及其他職務性質特殊經主管院會同考試院核定有申報
    財產必要之人員，應依法申報財產。「公職人員應申報之財產如左：一、不動產
    、船舶、汽車及航空器。二、一定金額以上之存款、外幣、有價證券及其他具有
    相當價值之財產。三、一定金額以上之債權、債務及對各種事業之投資。公職人
    員之配偶及未成年子女所有之前項財產，應一併申報。」「公職人員明知應依規
    定申報，無正當理由不為申報，處新台幣六萬元以上三十萬元以下罰鍰。其故意
    申報不實者，亦同。」為公職人員財產申報法第二條第一項第十一款、第五條及
    第十一條第一項所規定。又存款、有價證券每類總額達一百萬元，或有價證券之
    上市股票總額達五十萬元者，即應申報。亦為同法施行細則第十九條第一項第一
    款所明定。上開公職人員財產申報法第十一條第一項前段所謂「公職人員明知應
    依規定申報」，係指公職人員明知自己係公職人員財產申報法第二條規定之人員
    ，有申報財產之義務，乃著重在事前對於法定義務之知悉；而所謂「無正當理由
    不為申報」，乃著重在「不為申報」之消極事實，不問其「不作為」係出於故意
    或過失。故公職人員明知其有申報財產之義務，於逾越法定期限後，無正當理由
    全然未辦理財產申報者，無論其不為申報係因故意或過失，均應受罰（改制前行
    政法院八十八年判字第四二○四號判決意旨參照）。至於同條項後段所定「故意
    申報不實」，則指已辦理財產申報，但申報內容因申報人故意短報、漏報、溢報
    或虛報而不正確者而言，並非以隱匿財產為限，而所謂「故意」，除直接故意外
    ，亦包括間接故意，即參酌刑法第十三條第二項規定意旨，行為人對於申報內容
    不正確之事實，預見其發生而其發生並不違背其本意者，以故意論（改制前行政
    法院八十八年度判字第四二０三號判決意旨參照），合先敘明。
四、本院查：
  (一)本件原告確有前述溢報其配偶丙○○在銀行之存款及漏、短、溢報其配偶所有上
    市股票情事，此有原告八十九年十二月十九日之財產申報表、中國國際商業銀行
    九十年三月十六日（九０）中總業管字第０七二八號函、第一商業銀行高雄分行
    九十年五月二日一高字二０一號函附原告配偶存款資料表及臺灣證券集中保管股
    份有限公司九十年三月十三日（九０）證保企字第０五五四一號函附原告配偶之
    集中保管帳戶客戶餘額表等資料影本在原處分卷可資比對，並經原告所屬高雄關
    稅局之政風室製作原告申報數額及調查所得實際數額對照表（即裁罰陳報單）附
    原處分卷可稽。其中原告配偶丙○○於原告申報財產時在中國商銀高雄分行之活
    期儲蓄存款餘額實際為七○、五一九元，原告卻申報為二、五○○、○○○元，
    溢報二、四二九、四八一元；丙○○在第一銀行高雄分行之活期存款餘額實際為
    二、一八五、一三一元，原告卻申報為二、五○○、○○○元，溢報三一四、八
    六九元，且由上可知，其配偶當時存款總額實際達一百萬元以上。又原告漏未申
    報其配偶丙○○所有之各類上市股票（即完全未申報之類股），合計達五五九、
    一七六股；短報其配偶丙○○所有之各類上市股票（即有申報，但申報不足之類
    股），合計六二、二四○股；溢報其配偶丙○○所有之各類上市股票（即有申報
    ，但申報超過之類股），合計二四、七八八股，由上可知，其配偶當時持有之上
    市股票，以面額十元計算，亦已達五十萬元以上。足見原告於八十九年十二月十
    九日為財產申報時，其配偶之存款及有價證券均已到達應一併申報之標準，原告
    雖有申報，但客觀上卻有應申報之財產，而申報不實之情形。
  (二)次應審究者為原告主觀上有無申報不實之故意？原告雖否認其有申報不實之故意
    ，惟據其於本院審理時陳稱：「我是十二月十九日寫申報書的，都是我太太的部
    分出錯，二十日交給政風室。我是在填寫前二、三天詢問我太太存款、證券大概
    是多少，她告訴我活儲二百五十萬、一百五十萬，我先寫在紙上，然後十九日我
    才填寫在申報書上，股票也是這樣。我以前就是這樣申報，我不曉得證券有存摺
    ，我填寫的時候也沒有看存摺。我當時也不知道我太太中國商銀、第一商銀的活
    儲都是在買賣股票用的，我現在也不知道。我知道我太太有在買賣股票，但她是
    用哪一個戶頭買賣股票，我不清楚。活儲部分因我太太要買賣股票，所以沒有存
    定存。我知道我太太報給我的活儲存款會有尾數，但我沒有要她補登存摺，且我
    認為尾數不重要，我認為報總數就可以了，我自己的部分也沒有補登存摺，所以
    我也沒有要求我太太去補登」，質諸配偶丙○○亦證稱：「我三個戶頭第一銀行
    、中國商銀、郵政儲金都是活儲，我第一銀行的活儲是用做買賣股票用的，但我
    一銀的戶頭錢若不夠，我會將中國商銀的錢轉過去，我沒有辦定存是為了存提方
    便。申報財產的那陣子我股票買賣很頻繁，我還有做融資、融券，那年年底過後
    ，我轉換公司也忙不過來，都是營業員幫我弄的，九十年的時候也是虧太多了，
    所以就越來越沒有做了。我有跟我先生說我中國商銀存款大概有二百五十萬、郵
    局大概有一百五十萬，我沒有跟我先生講這些錢買賣股票進進出出是不固定的。
    八十九年股票的數目是我憑記憶跟我先生講的，我從來也沒有去刷證券存摺。存
    摺我是放在辦公室，我從來沒有拿回家裡，我先生沒有跟我要存摺，那時候縱使
    他跟我要，我大概也不會給他看」等語各在卷，足見原告於申報財產時僅要求其
    妻告知存款、股票的大概數目，其妻於告訴原告存款、股票的數額時，也有表明
    這只是大概的數目，原告顯然知悉其所獲得之配偶存款、股票資料僅係大概數目
    ，並不準確，尤其知道依常理活儲存款應該會有零頭（尾數），而其妻報給他的
    活儲存款都是二百五十萬元（或一百五十萬元）之整數，顯然省略掉尾數，卻逕
    自認為尾數不重要，只要報總數就可以了。則原告於預知為「不準確之數目」情
    形下，仍據以申報，對於所造成不真實之結果，實難謂無故意。雖然原告申報不
    實之動機僅係出於對公職人員財產申報制度的輕忽（不重視），難認有隱匿財產
    之故意，但其表現出來的行為，既係預知申報之數目不準確，卻仍據以申報，放
    任不真實之結果發生，即已該當於前揭故意之要件，被告以其故意申報不實，依
    公職人員財產申報法第十一條第一項後段之規定，處以罰鍰十萬元，認事用法並
    無不合。且原告申報之財產金額（上市股票，以面額十元計算），與當時實際之
    財產金額相差高達九、二○六、三九○元，被告處以法定罰鍰額度之中間偏低罰
    鍰十萬元，亦無裁量逾越權限或濫用權力之情事。又公職人員申報其配偶之財產
    本係公職人員財產申報法課以該公職人員之法定申報義務，其為履行此法定申報
    義務，自應確實查詢配偶之財產狀況，要與原告主張之夫妻彼此信賴原則無違，
    併此明。
五、綜上所述，原處分於法並無不合，訴願決定予以維持，亦無違誤，原告起訴意旨
    ，仍執前詞及個人主觀之見解，請求撤銷訴願決定及原處分，為無理由，應予駁
    回。又本件依卷內及行調查程序所獲資料，事證已臻明確，爰不經言詞辯論為判
    決。
據上論結，本件原告之訴為無理由，爰依行政訴訟法第二百三十三條第一項、第九十
八條第三項前段，判決如主文。
中    華    民    國      九十二    年      四        月     四      日
                                  臺北高等行政法院  第三庭
                                                    法  官  林文舟
右為正本係照原本作成。
本件以訴訟事件所涉及之法律見解具有原則性者為限，始得於本判決送達後二十日
內向本院提出上訴狀並表明上訴理由，如已於本判決宣示後送達前提起上訴者，應
於判決送達後二十日內補具上訴理由（均按他造人數附繕本），且經最高行政法院
許可後方得上訴。
中    華    民    國    九十二      年      四        月        七      日
                                                    書記官  余淑芬


司法院資訊處製作；財團法人民間司法改革基金會備份。
